臺灣臺北地方法院民事判決
110年度保險簡上字第5號
上  訴  人  蔡天全  
訴訟代理人  蔡洪美玉
被上訴人    華南產物保險股份有限公司

法定代理人  凃志佶  
訴訟代理人  李國賢  
上列當事人間請求給付保險金事件，上訴人對於中華民國109年1
0月22日本院臺北簡易庭108年度北保險簡字第47號第一審判決提
起上訴，並為訴之擴張，本院於民國110年12月29日言詞辯論終
結，判決如下：
    主  文
上訴及擴張之訴均駁回。
第二審訴訟費用由上訴人負擔。
    事實及理由
壹、程序方面：
　　按訴狀送達後，原告不得將原訴變更或追加他訴，但擴張或
    減縮應受判決事項之聲明者，不在此限。又於第二審為訴之
    變更或追加，非經他造同意，不得為之。但第255條第1項第
    2款至第6款情形，不在此限。上開規定，於簡易事件之第二
    審訴訟程序準用之，民事訴訟法第255條第1項第3款、第446
    條第1項、第436條之1第3項分別定有明文。上訴人原審聲明
    :被上訴人應給付上訴人新臺幣（下同）40萬元，及自民國1
    07年12月27日起至清償日止，按年息百分之10計算之利息（
    原審卷一第175頁)，經原審為上訴人敗訴之判決，上訴人不
    服原審判決提起上訴，並聲明:原判決廢棄，嗣就上開廢棄
    部分於110年2月9日當庭變更為：被上訴人應給付上訴人40
    萬元，及自107年12月17日起至清償日止，按年息百分之10
    計算之利息（本院卷第60頁），核屬擴張應受判決事項之聲
    明，揆諸首揭規定，應予准許。
貳、實體方面：
一、上訴人起訴及上訴意旨: 　　
　㈠上訴人向被上訴人投保團體傷害保險，保險期間為105年12月
    31日至106年12月31日，保險金額為100萬元，約定被保險人
    「一目失明」給付比例為40％。本件上訴人於106年11月5日
    不慎跌倒導致右眼視力嚴重衰退，於107年2月21日提出保險
    金申請書，然被上訴人拒絕理賠。其後上訴人持續於臺北榮
    民總醫院追蹤治療，於107年2月26日經衛福部樂生療養院診
    斷右眼視力僅能辨別眼前30公分處手動(即失明)，復於107
    年9月13日經臺北榮民總醫院診斷右眼視力無光感小於0.02(
    即失明)，故於107年12月11日上訴人再提出保險金申請書請
    求失能保險金理賠又不獲賠償。
　㈡上訴人係106年11月5日跌倒，惟國立臺灣大學醫學院附設醫
    院（下稱臺大醫院）之鑑定意見卻記載106年11月13日跌倒
    。另上訴人於106年10月20日於衛福部樂生療養院之眼科門
    診病歷記載右眼近視50度、散光375度，上訴人受傷前右眼
    視力堪稱良好，惟鑑定意見載以上訴人病歷並無右眼受傷前
    之視力紀錄，足認該鑑定意見有明顯錯誤之處，臺大醫院所
    為鑑定確有疏失。又若兩側頸動脈皆有堵塞，何以僅右眼失
    明，左眼全然無事。再者，新光人壽保險及富邦產物保險均
    認上訴人右眼失明係因跌倒意外造成而給付保險金，益徵上
    訴人右眼失明與個人自身疾病無關，是原審逕以鑑定意見為
    不利上訴人之認定，原判決顯有違誤。
二、被上訴人則以：依據上訴人106年10月20日、11月13日衛生
    福利部樂生療養院眼科門診病歷，及106年11月15日至22日
    臺北榮民總醫院出院病歷摘要，經被上訴人諮詢顧問醫師，
    顧問醫師表示上訴人106年11月5日跌倒眼窩挫傷係為皮肉傷
    ，而其動脈狹窄及新生血管均為疾病而非意外傷害所致，故
    上訴人主張其失明係因106年11月5日跌倒所致，應舉證以實
    其說。又上訴人曾就本案爭執事項，向財團法人金融消費評
    議中心申請評議，評議中心做成108年評字第414號評議書，
    認為係右側內頸動脈堵塞所引起，故應係上訴人個人自身體
    況及過去病史所引起等語，資為抗辯。
三、原審為上訴人敗訴之判決，上訴人不服提起上訴，並聲明：
    原判決廢棄，被上訴人應給付上訴人40萬元，及自107年12
    月17日起至清償日止，按年息百分之10計算之利息。被上訴
    人則聲明：上訴駁回。　　
四、兩造間不爭執事項（本院卷第60至61頁）：
　㈠上訴人所屬新北市中餐服務人員職業工會向被上訴人投保團
    體傷害保險，保險期間為105年12月31日至106年12月31日，
    保險金額100萬元，該保險契約約定被保險人「一目失明」
    給付比例為40％，即40萬元。
  ㈡上訴人以其於106年11月5日在住所泡牛奶走路跌倒撞到桌角
    導致右眼視力嚴重衰退，於107年2月21日向被上訴人提出理
    賠申請遭拒絕。（原審卷一第65頁保險金申請書）
  ㈢上訴人以上開同一事故向新光人壽、富邦產險申請理賠獲准
    ，金額分別為90萬元、120萬元。（原審卷一第129、131頁
    ）
  ㈣上訴人於107年9月13日於台北榮民總醫院診斷，其診斷結果
    為右眼視力無光感小於0.02(即失明) 。（原審卷一第69頁)
　　上訴人107年12月11日再向被上訴人提出理賠申請遭拒。
  ㈤上訴人曾就本案爭執事項，向財團法人金融消費評議中心申
    請評議，評議中心108年6月28日108年評字第414 號評議書
    （原審卷一第209頁），認為上訴人右眼失明係其個人自身
    體況及過去病史所引，與上開跌倒事故不具因果關係。
  ㈥原審臺大醫院109年8月12日鑑定意見，認：上訴人右眼失明
    之直接原因應與右側共同頸動脈完全堵塞所致之眼球缺血症
    候群較為相關，與跌倒所致右眼眶挫傷無直接關連。（原審
    卷二第23頁）　　　
五、得心證之理由：　
　㈠按傷害保險人於被保險人遭受意外傷害及其所致殘廢或死亡
    時，負給付保險金額之責；前項意外傷害，指非由疾病引起
    之外來突發事故所致者，保險法第131條定有明文。又傷害
    保險所稱「意外傷害事故」係指非由疾病引起之外來突發事
    故。是否屬於意外傷害，應以傷害事故發生之原因，係由於
    外來之原因 (非因被保險人本身已存在可得預料或查知之原
    因) ，以致發生意外之傷害結果，保險人始負給付保險金之
    責。意外傷害之界定，在有多數原因競合時，則應側重於「
    主力近因原則」，以是否為被保險人之身體內在原因以外之
    其他外來性、突發性 (偶然性) 、意外性 (不可預知性) 等
    因素作個案客觀之認定，並考量該非因被保險人本身已存在
    可得預料或查知之外在因素，是否為造成意外傷殘或死亡事
    故之主要有效而直接之原因 (即是否為其重要之最近因果關
    係）。
　㈡依據被上訴人團體傷害保險（標準型）保單條款第5條約定：
    被保險人於本契約有效期間內，因遭受意外傷害事故，致其
    身體蒙受傷害而致失能或死亡時，本公司依照本契約的約定
    ，給付保險金。前項所稱意外事故，指非由疾病引起之外來
    突發事故（原審卷一第49頁）。足認本件保險金給付情事，
    業已明文排除「疾病」於保險事故範圍外，故單純發生被保
    險人保險事故之結果，仍不足以構成保險人給付傷害保險之
    保險金之條件，必須符合：1.被保險人遭受外來、偶然而不
    可預見之意外傷害、2.被保險人因該意外發生直接致生傷害
    結果之要件，被上訴人始負給付保險金之責任。本件上訴人
    主張其於106年11月5日在住所跌倒撞擊臉部導致右眼視力嚴
    重衰退，符合「意外」傷害事故及其間之因果關係等利己事
    項，自應負舉證責任。
　㈢查，上訴人於107年9月13日赴台北榮民總醫院診斷，其診斷
    結果為右眼視力無光感小於0.02(即失明) 之事實，固為兩
    造所不爭執，惟就該失明主因是否為當日跌倒事故所致乙節
    ，經上訴人於原審中之聲請併原審全卷送請臺大醫院進行鑑
    定，該院鑑定結果認：「病人於106年11月13日跌倒，至台
    北榮總急診就醫，當時診斷為右眼眼眶周圍挫傷，並無眼球
    破裂、前房出血、玻璃體出血或視網膜剝離等發現（第61頁
    ）。同年11月20日，北榮頸部動脈超音波檢查顯示右側共同
    頸動脈完全阻塞，左側內側頸動脈95％阻塞（第89頁）。病
    人於106年11月22日至台北榮總眼科進行傷後第一次眼科回
    診，當時病歷紀錄（第93-94頁）顯示右眼視力為眼前50公
    分處可辨手指頭數，右眼眼壓14毫米汞柱、左眼眼壓15毫米
    汞柱，右眼虹膜有新生血管，當時診斷為眼球缺血症候群。
    病歷同時紀錄病人於就診前2至3個月，已感覺到雙眼視力逐
    漸變模糊，尤其是右眼。雖在1個半月前接受右眼白內障手
    術後，自覺右眼視力並未改善。所附病歷並無右眼受傷前視
    力紀錄，但依據急診及台北榮總眼科第一次回診病歷紀錄及
    頸部動脈超音波檢查結果推論，病人右眼失明與跌倒所致右
    眼眶挫傷應無直接關聯，其右眼失明原因之直接原因應與右
    側共同頸動脈完全阻塞所致之眼球缺血症症候群較為相關」
    等語，有臺大醫院辦理司法機關委託鑑定案件意見表在卷可
    憑（原審卷二第23頁），是以，上訴人右眼失明之直接原因
    應與右側共同頸動脈完全阻塞所致之眼球缺血症症候群較為
    相關，即係上訴人因疾病所致，並非跌倒之意外事故，自無
    從據以認定上訴人右眼失明傷害係來自外來、偶然而不可預
    見之原因，並非保險契約所定之「傷害」事故，自非屬本件
    保險契約之承保範圍，上訴人自無從依契約向被上訴人請求
    給付保險金。
　㈣上訴意旨固以：臺大醫院鑑定意見將跌倒事故日期誤記為106
    年11月13日，另上訴人受傷前於106年10月20日在衛福部樂
    生療養院眼科門診，右眼視力堪稱良好，鑑定意見竟載以上
    訴人病歷並無右眼受傷前之視力紀錄，足認該鑑定意見有明
    顯錯誤之處，臺大醫院所為鑑定確有疏失。又若兩側頸動脈
    皆有堵塞，何以僅右眼失明，左眼全然無事云云，並提出上
    訴人於106年9月1日至同年11月13日衛福部樂生療養院病歷
    為佐（院卷第75至99頁）。然依上訴人上開受傷前眼科病歷
    ，其於106年9月6日即因右眼「老年性」白內障進行人工水
    晶體置入手術，醫師診斷起因於潛在病的糖尿病等情，此有
    衛福部樂生療養院手術記錄單、手術查檢表及門診處分資料
    在卷可憑（院卷第81至85頁），顯然其右眼已因老年自然退
    化有白內障而接受手術，並非全無病史，縱術後度數有進展
    ，然其所稱「近視50度、散光375度」之復原狀況，為眼睛
    度數，並非視力，另臺大醫院鑑定意見誤載上訴人跌倒日期
    ，僅為明顯誤繕，均不影響鑑定結果之認定。另上訴人兩側
    頸動脈堵塞程度不一，右側完全阻塞、左側為95%阻塞，左
    側仍有部分血液供給，因此尚能維持其視力等情，亦有臺大
    醫院辦理司法機關委託鑑定案件意見表在卷可稽（院卷第11
    7頁），是上訴人未再提出具體醫學論據，或另舉證以實其
    說，即逕泛以主張臺大醫院所為鑑定結果認定錯誤云云，並
    無可採。
　㈤至於新光人壽、富邦產險縱因同一事故理賠上訴人保險金各
    為90萬元、120萬元，惟本於契約相對性原則，上訴人與其
    他保險公司間所簽訂之契約內容為何，與被上訴人無關；縱
    保險條款內容相同，各保險公司就同一事件所為之判斷，以
    及是否願意給付保險金之決定，亦與被上訴人無涉，尚難徒
    以其他保險公司有給付保險金之情形，即令被上訴人亦應比
    照辦理。
六、綜上所述，本件上訴人依本件團體傷害保險契約，請求被上
    訴人給付保險金40萬元，及自107年12月17日起至清償日止
    ，按年息百分之10計算之利息，為無理由，不應准許。原審
    為上訴人敗訴之判決，並無違誤。上訴意旨指摘原判決不當
    ，求予廢棄改判，為無理由，應予駁回。另上訴人於本院擴
    張請求法定遲延利息之部分，亦無理由，應併予駁回。
七、本件事證已臻明確，兩造其餘攻擊防禦方法及所舉未經援用
    之證據，經本院斟酌後，認為均不足以影響本判決之結果，
    爰不一一論述。
八、據上論結，本件上訴及擴張之訴均為無理由，依民事訴訟法
    第436條之1第3項、第449條第1項、第78條，判決如主文。
    　　　　
中　　華　　民　　國　　111 　年　　1 　　月　　12　　日
              民事第三庭  審判長法  官  方祥鴻

                                法  官  陳裕涵

                                法  官  林瑋桓
以上正本係照原本作成。
本判決不得上訴。   
中　　華　　民　　國　　111 　年　　1 　　月　　12　　日
                                書記官　江慧君